【裁判字號】    97,訴,782
【裁判日期】    971006
【裁判案由】    返還房屋等
【裁判全文】
臺灣板橋地方法院民事判決               97年度訴字第782號
原      告  臺灣臺北看守所
法定代理人  甲○○
訴訟代理人  戊○○
被      告  乙○○○
            丁○○
            丙○○
兼上列3 人
訴訟代理人  己○○    住同上
上列當事人間請求返還房屋等事件，經本院於民國97年9 月22日
言詞辯論終結，判決如下：
    主      文
被告應將坐落臺北縣土城市○○段五六七地號土地上門牌號碼臺
北縣土城市○○路○段三八四號三樓房屋騰空返還原告。
被告應連帶給付原告新臺幣貳萬柒仟捌佰捌拾伍及自民國九十六
年十一月十七日起至清償日止，按年息百分之五計算之利息，並
自民國九十六年十一月一日起至返還前開房屋之日止，按月連帶
給付原告新臺幣仟零柒拾柒元。
原告其餘之訴駁回。
訴訟費用由被告連帶負擔十分之七，餘由原告負擔。
本判決第一、二項於原告各以新臺幣壹拾捌萬伍仟元、貳萬貳仟
元供擔保後，得假執行。
原告其餘假執行聲請駁回。
    事實及理由
一、原告主張：原告係坐落臺北縣土城市○○段567 地號國有土
    地之管理機關，其上門牌號碼臺北縣土城市○○路○ 段348
    號3 樓房屋為原告管理之員工宿舍（下稱系爭宿舍），原告
    既為管理機關，自得代表國家行使所有物返還請求權。因被
    告己○○前任職於臺灣士林看守所，於84年8 月1 日退休，
    就系爭宿舍已無合法占用之權源，且系爭宿舍亦遭被告己○○之家屬即被告乙○○○、丁○○、丙○○繼續無權占有中
    ，原告依民法第767 條前段規定請求被告4 人返還系爭房屋
    ，應屬有據。又被告4 人無權占用系爭宿舍，受有相當於租
    金之不當得利；而系爭房屋96年度之課稅現值為新台幣（下
    同）34萬1,546 元，系爭土地96年7 月之公告地價每平方公
    尺1 萬7,256 元，故被告等應按月給付原告1 萬4,144 元【
    計算式：（341,546 ＋17,256÷52×4,085.32）×10% ÷12
    ＝14,144（小數點四捨五入，以下同）】，被告等自96年1
    月1 日起至同年10月31日止，應連帶給付原告14萬1,440 元
    【計算式：14,144×10＝141,440 】及遲延利息等語。並聲
    明：(一)被告應將坐落臺北縣土城市○○段567 地號土地上，
    門牌號碼臺北縣土城市○○路○ 段348 號3 樓房屋騰空返還
    原告。(二)被告應連帶給付原告141,440 元及自起訴狀繕本送
    達翌日起至清償日止，按年息5%計算之利息，並自96年11月
    1 日起至返還前開房屋之日止，按月連帶給付原告11,440元
    。(三)原告願供擔保請准宣告假執行。
二、被告則以：被告己○○因原任職原告機關，而於69年間配住
    系爭宿舍，72年調派至當時之臺北看守所士林分舍，73年間
    該分舍改制為臺灣士林看守所，84年奉准屆齡自臺灣士林看
    守所退休，因配住系爭宿舍是在74年事務管理規則修正前，
    依相關規定可續住至宿舍處理為止，故被告己○○及配偶（
    被告乙○○○）、子女（被告丁○○、丙○○）並非無權使
    用系爭宿舍，且被告己○○年近80，體弱多病，服務監所20
    餘年，為合法現住戶，無自有房屋，亦無能力購租住宅，無
    處棲身，應符暫緩處理之規定等語置辯，並求為判決：駁回
    原告之訴及假執行之聲請。
三、兩造不爭執之事實：
    (一)台北縣土城市○○段567 地號土地及其上門牌號碼臺北縣
      土城市○○路○ 段348 號3 樓房屋之所有權人均為中華民
      國，原告則為管理機關。
    (二)上開房屋為原告經管之眷屬宿舍，原告前曾依法務部86年
      6 月17日法86總字第17109 號函號暨86年5 月13日「研商
      台北市○○○路、愛國東路宿舍改建成立專案處理小組會
      議」決議，於86年6 月24日以北所榮總字第3511號函將系
      爭宿舍移撥臺灣士林看守所經管，供該所現職或退休人員
      借住，嗣因借住人合法借居條件消失，臺灣士林看守所於
      97年8 月18日以士所總字第0971500549號函將系爭宿舍交
      還原告管理。
    (三)被告己○○原任職原告機關而於69年間配住使用系爭宿舍
      ，72年間調派至臺灣士林看守所任職，於89年11月23日與
      臺灣士林看守所簽訂「宿舍借用契約」（見本院卷第79頁
      ），向臺灣士林看守所借用系爭宿舍。
    (四)被告己○○已於84年8 月1 日自臺灣士林看守所退休，現
      仍繼續居住使用系爭宿舍。
    (五)臺灣士林看守所曾於96年10月1 日以存證信函（見本院卷
      第89頁）通知被告己○○應於96年10月31日前遷讓返還系
      爭宿舍。
四、兩造同意本件爭點如下：
    (一)被告是否有權續住系爭宿舍？原告請求被告遷讓返還有無
      理由？
    (二)原告以年息10% 計算被告所受相當於租金之不當得利是否
      過高？
五、本院就上開爭點之判斷：
    (一)關於「被告是否有權續住系爭宿舍？原告請求被告遷讓返
      還有無理由？」部分：
      (1)按因任職關係獲准配住宿舍，其性質為使用借貸，目的
        在使任職者安心盡其職責，是倘借用人喪失與其所屬機
        關之任職關係，當然應認依借貸之目的，已使用完畢，
        配住機關自得請求返還，最高法院著有91年台上字第19
        26號判例可稽。經查，被告己○○係因任職原告機關而
        於69年間獲准配住系爭宿舍，為兩造所不爭執之事實，
        被告己○○與原告因此而存在使用借貸關係，自堪認定
        。惟被告己○○於獲准配住系爭宿舍後既調職至臺灣士
        林看守所，喪失與原告機關之任職關係，依其借用系爭
        宿舍之目的，應認已使用完畢，該使用借貸關係因而消
        滅，被告己○○即無從依業已消滅之原使用借貸關係而
        繼續占有使用系爭宿舍。
      (2)又原告前依法務部86年6 月17日法86總字第17109 號函
        號暨86年5 月13日「研商台北市○○○路、愛國東路宿
        舍改建成立專案處理小組會議」決議，於86年6 月24日
        將系爭宿舍移撥臺灣士林看守所經管，臺灣士林看守所
        接受移撥後，於89年11月23日與被告己○○簽訂「宿舍
        借用契約」，將系爭宿舍借予被告己○○使用等情，已
        據本院向臺灣士林看守所查明屬實，有該所97年7 月29
        日士所總字第0971500537號函及隨函檢附之宿舍借用契
        約在卷可憑，兩造對之復不爭執，固堪認被告己○○與
        臺灣士林看所就系爭宿舍另成立使用借貸關係，並基於
        該使用借貸關係有權居住使用系爭宿舍。然依該宿舍借
        用契約第2 條約定，借用期間係以法務部86年6 月17日
        法86總字第17109 號函有關決議事項規定為準據；而法
        務部上開決議第三點第(五)項即明揭「現住人合法借居條
        件消失後，撥入機關應將該舍交還撥出機關，不得另再
        改配他人使用」，有被告所提該決議附卷可參（見本院
        卷第31至33頁）；系爭宿舍因現住人合法借居條件消失
        ，業經臺灣士林看守所於97年8 月18日以士所總字第09
        71500549號函將系爭宿舍交還原告管理，復有原告提出
        之臺灣士林看守所上開函文為證，足認被告己○○與臺
        灣士林看守所間之使用借貸關係亦已消滅，被告己○○
        自無從依該宿舍借用契約繼續占有使用系爭宿舍。
      (3)行政院雖於74年5 月18日以台74人政肆字第14927 號函
        釋示：「於72年4 月29日『事務管理規則』修正前退休
        ，而現仍續住修正前所定『眷屬宿舍』之退休人員；暨
        『事務管理規則』修正前配住，而於修正後退休之人員
        ，其所配住宿舍係修正前所定之『眷屬宿舍』者，均准
        予續住至宿舍處理時為止。」然此應係顧及事務管理規
        則修正前經配住之退休人員之釋示，本於政府照顧退休
        人員生活之美意所為權宜措施，故所謂「准予續住至宿
        舍處理時為止」，應係賦與權責機關處理即准否續住之
        權限，並非賦與退休人員永久居住宿舍之權利，宿舍貸
        與機關自有權決定宿舍是否准予續住。查系爭宿舍業經
        行政院人事行政局審議同意保留公用，有原告提出之行
        政院人事行政局95年11月28日局授住字第0950308815號
        函在卷可稽，原告亦提起本件訴訟請求被告遷讓返還，
        堪認即係處理行為，被告己○○於受催告後即負有返還
        宿舍之義務，被告己○○及其家屬即被告乙○○○、丁○○、丙○○仍繼續使用，自屬無權占用，是原告請求
        無合法占用權源之被告遷讓返還，核屬有理。
    (二)關於「原告以年息10% 計算被告所受相當於租金之不當得
      利是否過高？」部分：
      (1)按民法第179 條規定，無法律上之原因而受有利益，致
        他人受損害，應返還其利益。又無權占有他人之房屋，
        可能獲得相當於租金之利益，為社會通常之觀念（最高
        法院61年臺上字第1695號判例參照）。被告無權占有系
        爭宿舍，受有使用系爭宿舍之利益，致原告受有相當於
        租金之損害，原告自得依不當得利之法律關係請求返還
        相當於租金之不當得利。
      (2)查系爭宿舍位於臺北縣土城市○○路○ 段，緊臨馬路，
        為4 層樓公寓建物之第3 層，毗鄰臺灣台北看守所、法
        院、清水國小，經本院審酌上情，並斟酌系爭房屋屋齡
        將近30年且係供宿舍使用，並依土地法第105 條、第97
        條第1 項規定，認被告所受利益金額以按土地及建築物
        申報總價額年息5%計算為適當，原告以年息10% 計算被
        告所受相當於租金之不當得利，容屬過高，難認適當。
      (3)系爭宿舍之房屋價額為34萬1,546 元，面積為92平方公
        尺，因該棟為4 層樓建物，故系爭房屋使用系爭土地面
        積應以4 層折計而為23平方公尺（92/4=23） ；系爭土
        地則為國有地，93年1 月及96年7 月之公告地價，每平
        方公尺分別為1 萬2,243 元、1 萬7,256 元（依平均地
        權條例施行細則第21條規定公有土地免予申報，以公告
        地價為申報地價）。從而：
        1.自96年1 月1 日起至96年10月31日止共10個月，以系
          爭土地公告地價每平方公尺1 萬2,243 元（96年7 月
          前）、1 萬7,256 元（96年7 月後）計，此部分原告
          得請求金額為2 萬7,885 元。
          計算式：
          ｛（12,243元×23平方公尺）＋341,546 元｝×5%×
           6/12年=15,578元
          ｛（17,256元×23平方公尺）＋341,546 元｝×5%×
           4/12年=12,307元
           15,578元＋12,307元＝27,885元
        2.自96年11月1 日起至返還房屋之日止，以系爭土地公
          告地價每平方公尺1 萬7,256 元計，原告每月得請求
          金額為3,077 元。
          計算式：
          ｛（17,256元×23平方公尺）＋341,546 元｝×5%÷
           12月= 3,077元
六、綜上所述，原告本於民法第767 條規定請求被告將系爭房屋
    騰空返還原告，並依不當得利法律關係請求被告連帶給付2
    萬7,885 元及自96年11月17日起至清償日止，按年息5%計算
    之利息，暨自96年11月1 日起至返還系爭房屋之日止，按月
    連帶給付3,077 元，為有理由，應予准許。逾上開範圍之請
    求，則無理由，應予駁回。
七、原告陳明願供擔保，聲請宣告假執行，核無不合，爰酌定相
    當擔保金額准許之。
八、本件事證已臻明確，兩造所為之其他主張、陳述並所提之證
    據，經審酌後，認均與本件之結論無礙，不再一一論述，併
    予敘明。
九、訴訟費用負擔之依據：民事訴訟法第79條。
中    華    民    國    97    年    10    月    6     日
                  民事第二庭    法  官  程怡怡
以上正本係照原本作成
如對本判決上訴，須於判決送達後20日內向本院提出上訴狀
中    華    民    國    97    年    10    月    8     日
                                書記官  華海珍


司法院資訊處製作；財團法人民間司法改革基金會備份。
